【裁判字號】    98,訴,2183
【裁判日期】    990427
【裁判案由】    損害賠償
【裁判全文】
臺灣桃園地方法院民事判決              98年度訴字第2183號
原      告  甲○○
被      告  乙○○原名林葉翠.
訴訟代理人  劉正穆律師
            吳尚昆律師
            徐宏澤律師
上列當事人間損害賠償事件，原告就本院98年度訴字第758 號刑
事案件提起附帶民事訴訟（97年度附民字第149 號），經本院刑
事庭裁定移送前來，本院於民國99年4 月13日辯論終結，判決如
下：
    主  文
被告應給付原告新臺幣佰貳拾玖萬元及自九十七年十月二十四
日起至清償日止按週年利率百分之五計算之利息。
訴訟費用由被告負擔。
本判決於原告以新臺幣壹佰壹拾萬元供擔保後得假執行。被告以
新台幣佰貳拾玖萬元為原告預供擔保後，得免為假執行。
    事實及理由
壹、程序事項：
    按訴狀送達後，原告不得將原訴變更或追加他訴，但請求之
    基礎事實同一者、擴張或減縮應受判決事項之聲明、經被告
    同意者，不在此限，民事訴訟法第255 條第1 項但書第1 、
    2 、3 款定有明文。原告起訴之聲明本係請求被告給付新台
    幣（下同）349 萬元及自刑事附帶民事起訴狀繕本送達翌日
    起至清償日止按週年利率百分之5 計算之利息。嗣於本院99
    年4 月13日言詞辯論期日時，變更其訴之聲明為被告應給付
    329 萬元暨自刑事附帶民事起訴狀繕本送達翌日起至清償日
    止按週年利率百分之5 計算之利息。核其所為訴之變更、追
    加，請求之基礎事實同一，且係屬縮減應受判決事項之聲明
    ，復經被告之同意，與前揭規定相符，應予准許，合先敘明
    。
貳、實體事項：
一、原告主張：
    被告明知其女即訴外人林玫芳所經營之瑞曲實業有限公司（
    下稱瑞曲公司），原未經營電子業務，復於民國91年4 月9
    日業已辦理解散登記，且其亦非瑞曲公司負責人，竟於95年
    1 月初，向原告佯稱其為大陸地區瑞曲公司負責人，該公司
    從事電子業，前景看好，目前交由其妹經營，若投資瑞曲公
    司，每投資100 萬元即可月領3 萬元紅利，謀以此詐術騙取
    原告支付款項。原告因見利潤頗豐乃同意投資，而被告為取
    信原告，乃於同年1 月20日，在「員工職務證明書」上，記
    載原告入股投資瑞曲公司100 萬元之內容，並在董事長簽名
    欄位上書寫「林葉翠娥」之簽名及蓋用瑞曲公司之印文，製
    造瑞曲公司名義之「員工職務證明書」，再將該「員工職務
    證明書」交付予原告收執，使原告因而陷於錯誤，並於95年
    2 月14日匯款80萬元至被告於臺灣銀行建國分行開立之帳號
    000000000000號帳戶（下稱臺灣銀行帳戶）外，用以支付投
    資瑞曲公司之款項。而被告為謀日後得以同樣手法繼續向原
    告詐取款項，乃自95年2 月份起按月給付3 萬元予原告，製
    造瑞曲公司分發紅利之假象，俟95年6 月底至7 月初，被告
    認已取得原告之信任，遂向原告佯稱瑞曲公司有增資投資之
    機會，而原告因見被告每月均依約給付3 萬元款項，遂不疑
    有他，除再於95年7 月6 日匯款100 萬元至被告臺灣銀行帳
    戶內外，並預計於同年8 月份再度投資，經原告與被告確認
    本應投資150 萬元，因有應發之紅利可以折抵，僅需出資12
    9 萬元，旋於同年8 月17日匯款129 萬元至被告於國泰世華
    銀行中壢分行開立之000000000000號帳戶（下稱國泰世華銀
    行帳戶），惟被告尚未滿足，仍持續每月交付紅利予原告，
    待原告再自行投資繳款，終致原告又於95年10月27日匯款20
    萬元之投資款至被告上開臺灣銀行帳戶內。然自96年2 月起
    ，被告即未依約給付紅利，亦未返還原告任何款項。至此，
    原告才知悉遭被告詐欺一事。爰依民法上侵權行為、不當得
    利等法律關係請求被告返還上開遭詐騙之款項。並聲明：除
    供擔保金額外，如主文所示。
二、被告則以：
    雖原告先後於95年2 月14日、95年7 月6 日、95年8 月16日
    及同年10月27日分別匯款80萬元、100 萬元、129 萬元及20
    萬元予其所有之台灣銀行帳戶及國泰世華銀行帳戶內。然上
    開款項皆係先前原告向被告借貸之還款款項。實際上原告於
    94年初即向被告借款，分次5 萬元，共計6 次30萬元，於94
    年10月份時共借80萬元，而原告上開於95年2 月14日之匯款
    80萬元即係用於清償上開款項。另原告於95年2 月償還80萬
    元後，並於當月即再次向被告借款58萬元，於同年3 月份時
    即再向被告借款12萬元，不久之後又借款30萬元。因此原告
    上開95年7 月6 日匯款100 萬元，係用來清償前揭100 萬元
    借款部分。嗣原告另於95年7 月再次向被告借款60萬元，而
    後陸續有小額零散之借款，原告並表示要於96年4 月份償還
    100 萬元。再被告雖有出具員工職務證明書，然當初會開立
    該證明書予原告，係因原告向被告表示，其女兒患有精神方
    面之疾病，經常向其要錢，且會擔心原告並無工作可以營生
    ，便尋求被告之幫助。又因被告女兒所經營之瑞曲公司已結
    束營業，被告才出具職務證明書，並於其上蓋用瑞曲公司之
    公司章，且上開職務證明書早於91年3 月間即交付予原告。
    況於員工職務證明書上所載「林葉翠娥先付100 萬元整予公
    司」等字樣，雖係由其所撰寫，然係基於原告之要求才為如
    此之記載。另其上其餘記載為「95年2 月14日新台幣100 萬
    元整、95年匯入100 萬元及95年8 月17日准入新臺幣150 萬
    元整」等字樣，均係由原告所自行撰寫。從上可知，被告並
    無任何詐騙原告之行為，且原告所匯之款項，均係基於清償
    其所積欠被告之債務。原告竟主張被告詐騙其329 萬元，實
    無理由。並聲明：原告之訴駁回。如受不利益判決，願供擔
    保請准宣告免為假執行。
三、原告主張其先後於95年2 月14日、95年7 月6 日及同年10月
    27日分別匯款80萬元、100 萬元及20萬元至被告於台灣銀行
    帳戶；另於95年8 月17日匯款129 萬元至被告國泰世華銀行
    帳戶。又被告出具員工職務證明書予原告，並於其上記載「
    林葉翠娥先付100 萬元整予公司」、「加入股新臺幣100 萬
    元」、「每月20日存入款3 萬元」及於董事長欄位下「林葉
    翠娥」、「瑞曲公司」等字樣。再瑞曲公司之公司章及林葉
    翠娥之私章皆係由被告所蓋立。且瑞曲公司早於91年4 月份
    業已解散，而被告未曾擔任該公司之負責人等情。為兩造所
    不爭執，復有安泰商業銀行匯款單、合作金庫銀行匯款回條
    聯各1 紙、郵政跨行匯款申請書2 紙及員工職務證明書等影
    本附於桃園地方法院檢察署96年度他字第1122號卷可參。均
    堪信為真實。
四、原告主張被告以每投資瑞曲公司100 萬元，即可獲得每月3
    萬元之分紅為手段，詐騙原告，致原告共匯款329 萬元予被
    告。被告則以上開情詞置辯。則本件首應審究之爭點係被告
    係否有以詐欺之手段，而騙取原告之金錢？若有，其所取得
    之金額為何？經查：
（一）原告主張上開遭被告詐欺，並匯款329 萬元予被告等情，
      業據其提出匯款單及員工職務證明書為證。就此，被告雖
      抗辯系爭員工職務證明書係基於原告之委託，為使原告患
      有精神病之女兒得以安心，遂出具該證明書云云。然觀之
      系爭員工職務證明書，其上由被告記載「加入股新臺幣10
      0 萬元」、「林葉翠娥先付100 萬元整予公司」及「每月
      20日存入款3 萬元」等字樣，為兩造所不爭執。誠如被告
      所述，出具係基於幫助原告予其女兒觀看，使其女兒知悉
      原告現有工作得以安心。為何須於其上記載與原告之職務
      毫不相關之事宜，況該職務證明書復未記載任何表彰原告
      之職務。被告雖於本院刑事庭稱：係因當時原告向其借款
      100 萬元，擔心其會忘記此事，便要伊於其上記載云云（
      見本院97年度訴字第748 號卷98年2 月12日言詞辯論筆錄
      ）。惟上開記載若僅係為了證明原告向被告借款100 萬元
      一事，為何會有「加入股」、「先付100 萬元整予公司」
      等與表彰單純消費借貸關係毫不相干之字樣。況若係為了
      證明兩造間有借貸關係，理應關於借貸之相關憑證係由被
      告所收持，豈會由原告持有。另被告抗辯系爭員工職務證
      明書早於91年3 月間即交付，原告卻稱係95年間才交付，
      足證原告所述不實云云。對此，被告雖提出台灣高等法院
      98 年 度上訴字第4990號案件於99年3 月2 日之審判筆錄
      影本為證（見本院卷第39至第41頁），依該筆錄之內容，
      證人張瑜瑄雖證稱，其於91年3 月時，曾見到1 張職務證
      明書，當時被告即稱係要給原告之女兒看云云。然證人張
      瑜瑄到庭證述時，係99年3 月2 日，其卻能就91年間發生
      之事為詳細之說明，況證人所證稱之事實，就證人而言，
      並非重要、特殊之事由，豈能記憶如此清晰，甚而就時間
      能特定係於91年3 月，實與一般人就數年前發生之事，記
      憶難免有所遺漏之常情不合，其證詞係否可採，尚屬有疑
      。又縱證人確於當時曾見過在職證明書，然該在職證明書
      與本案被告所提出之職務證明書係否相同，亦無從得知。
      再瑞曲公司係於91年4 月9 日解散登記，此有公司基本資
      料查詢影本可憑（見桃園地方法院檢察署96年度他字第
      1122 號 卷第11頁），而被告之女兒即瑞曲公司之負責人
      林玫芳稱係因91年瑞曲公司解散登記後，會計師稱公司之
      印章已無作用，無庸繳回，因此隨意放置系爭印章。對照
      被告於該案偵查中亦稱係交付員工職務證明書時，原告已
      明知瑞曲公司已未實際經營（見桃園地方法院檢察署96年
      度他字第1122號號96年5 月8 日、10月23日訊問筆錄）。
      從上可知，被告交付系爭員工職務證明書予原告，應係於
      瑞曲公司解散之後，此由被告上開所稱交付職務證明書時
      ，原告已明知瑞曲公司已未經營等語即明。既瑞曲公司係
      於91年4 月9 日才為解散登記，被告豈可能於91年3 月份
      即交付系爭員工職務證明書予原告。被告抗辯其早於91年
      3 月即交付員工職務證明書云云，殊不可採。
（二）被告雖就原告一共匯款329 萬元致其帳戶等情並不爭執，
      然抗辯前開款項，皆係原告清償其之借款云云。惟被告於
      桃園地方法院檢察署偵查時，先稱：因原告向其借款，而
      伊當時於台灣銀行帳戶內尚有30多萬元之存款，遂於95年
      7 月時將該帳戶之存摺、提款卡皆交由原告，方便原告提
      款及還款（見桃園地方法院檢察署96年度他字第1122號號
      卷卷附96年10月23日訊問筆錄）。嗣後改稱：伊交予被告
      之存摺、提款卡等係國泰世華之帳戶，當時原告表示要買
      基金，不想讓其女兒知悉，遂向其借帳戶，當時係95年8
      月10日，而後原告匯129 萬元於該帳戶內，伊並不知悉。
      嗣後伊更將帳戶之印章及提款卡交付予原告（見桃園地方
      法院檢察署96年度偵字第28527 號卷97年2 月19日訊問筆
      錄）。被告前後抗辯，顯有岐異。況對照被告前後所稱，
      其本於偵查時聲稱，因帳戶係借由原告使用，因此匯入其
      所有之帳戶內之款項皆係由原告自行領取；卻於本院改稱
      ，上開款項皆係原告償還其之借款。另被告於偵查時就借
      原告使用之銀行帳戶究為台灣銀行抑或國泰世華銀行先後
      混淆，已與常情相違，另就原告借用其帳戶之原因為何，
      前後所述亦有不同，更何況單純之借款與購買基金之原因
      實係相差甚遠，豈會誤認。甚而原告所匯之329 萬元究係
      由何人領取，復說詞反覆。被告前開抗辯，顯係不知所云
      ，不足以採。
（三）再被告於偵查、刑事審理，直至本院審理時，一再抗辯，
      其與被告間具有消費借貸關係，然究其借與被告之款項為
      何，其前稱係100 萬元。而後改稱被告於94年初向其借款
      30萬元，94年10月時借款80萬元，另於95年初時向其借款
      58萬元，再於95年3 月時分別借款12萬元、30萬，嗣於95
      年7 月再向其借款60萬元，並陸續有小額零散之借款云云
      （見本院卷第34頁、第54頁）。除其上揭所述原告向其借
      款之金額與其抗辯原告所匯之329 萬元係用以清償債務之
      金額不合外。另就其前開所稱，被告亦僅提出自行撰寫之
      日記為證（見桃園方法院檢察署96年度他字第1122號卷卷
      附之被告日記影本）。然上揭日記既係由被告自行撰寫，
      姑不論其用以證明其與原告間真有消費借貸關係之證明力
      極為薄弱，甚而該日記係否具有證據能力，而得供本院審
      酌，亦有疑義。更遑論被告自陳除領款記錄外別無其他證
      據可供證明。又領款記錄充其量僅供證明被告確於從銀行
      帳戶內，將款項領出，尚無法推論其與原告間確存有消費
      借貸關係。更何況被告僅口頭稱有領款記錄，然其自偵查
      、本院刑事庭審理，直至本案言詞辯論終結前，皆未提出
      其所稱之領款記錄。則被告抗辯因原告積欠其借款，遂匯
      款329 萬元至其帳戶云云，當不可採。
（四）從上可知，原告主張被告以每投資瑞曲公司100 萬元，即
      得於每月領取3 萬元之紅利，已有員工職務證明書為證。
      被告抗辯系爭員工職務證明書係經原告委託而製作，目的
      係讓原告女兒安心云云，不足以採，已於前述。被告雖再
      抗辯系爭員工職務證明書上，有關「95年2 月14日新台幣
      100 萬元整、95年匯入100 萬元及95年8 月17日准入新臺
      幣150 萬元整」等字樣皆由原告自行撰寫，足證被告並無
      以投資為由詐騙原告云云。本院審酌，被告既已自陳原告
      所匯之款項係由其領取，係用以清償債務，然被告卻無法
      證明兩造間存有任何消費借貸關係存在。而原告確實先後
      匯款共計329 萬元至被告台灣銀行、國泰世華銀行之帳戶
      ，對照系爭員工職務證明書上之記載，其情節亦大致吻合
      。雖上揭被告指稱之匯款紀錄係由原告所載等情，復為原
      告所不爭執。然衡諸常情，既原告將329 萬元匯與被告，
      而被告又未能舉證證明其取得該筆款項之原因為何，則原
      告豈會故意誣陷被告，將其所有329 萬元之款項先匯至被
      告之帳戶內，再大費周章提起訴訟訴請被告返還。遑論被
      告坦承員工職務證明書上「加入股新臺幣100 萬元」、「
      每月20日存入款3 萬元」等字樣係其所載，亦與原告指稱
      之情節相符。是以，原告主張遭被告詐騙329 萬元等情，
      殆為可信。況原告主張遭被告詐欺等情，復經本院97年度
      訴字第758 號、台灣高等法院98年度上字第4990號判決認
      定有罪在案。此有本院97年度訴字第758 號判決正本及台
      灣高等法院98年度上字第4990號判決影本在卷可憑（見本
      院卷第4 至第10頁、第57至第64頁）。是以，被告詐欺原
      告，致其匯款329 萬元予被告等情，足堪認定。
五、按因故意或過失，不法侵害他人權利者，負損害賠償責任。
    民法第184 條第1 項前段定有明文。既被告以詐欺不法之行
    為，致原告受有329 萬元之損害，且原告所受之損害與被告
    前揭不法行為復有因果關係。則原告依侵權行為法律關係請
    求被告給付329 萬元，自屬有據。原告上開主張侵權行為之
    法律關係提起本件訴訟，既已經本院認定為有理由，則對原
    告另行主張不當得利法律關係為同一之請求，僅屬訴之重疊
    合併，本院就此無庸再為審酌判斷，併此敘明。
六、綜上所述，原告主張依侵權行為、不當得利請求被告給付32
    9 萬元及自刑事附帶民事起訴狀繕本送達之翌日即97年10月
    24日起至清償日止按週年利率百分之5 計算之利息，為有理
    由，應予准許。另兩造分別陳明願供擔保請准宣告假執行及
    免為假執行，與法均無不合，爰酌定相當之擔保金額准許之
    。
七、本件事證已臻明確，兩造其餘之主張、陳述及所提之證據資
    料，核與判決結果無何影響，爰不一一論述，附此敘明。
八、據上論結，本件原告之訴有理由，依民事訴訟法第78條、第
    390 條第2 項、第392 條第2 項，判決如主文。
中    華    民    國    99    年    4     月    27    日
                  民事第二庭  審判長 法  官  劉克聖
                                     法  官  楊晴翔
                                     法  官  陳彥年
以上正本係照原本作成。
如對本判決上訴，須於判決送達後20日內向本院提出上訴狀。
中    華    民    國    99    年    4     月    27    日
                                     書記官  劉霜潔

司法院資訊處製作；財團法人民間司法改革基金會備份。
